---
title: "Láminas para Español 327"
subtitle: "Semester de otoño<br/>2021"
author: "Erwin Lares"
institute: "Departmen of Spanish & Portuguese <br/>UW-Madison"
date: "2021/08/30 (updated: `r Sys.Date()`)"
output:
  xaringan::moon_reader:
    css: [default, default, middlebury-fonts]
    lib_dir: libs
    seal: true
    nature:
      highlightStyle: github
      highlightLines: true
      countIncrementalSlides: false
      countdown: 60000
---

```{r setup, include=FALSE, echo = FALSE, message=FALSE, warning=FALSE}
options(htmltools.dir.version = FALSE)
knitr::opts_chunk$set(fig.retina = 3,
                      fig.width = 7,
                      fig.height = 5)

library(tidyverse)
library(skimr)
library(knitr)
library(xaringanBuilder)
library(googledrive)

```
name: agenda
#### Lunes 27 al viernes 1º de octubre de 2021 
# Semana 4

Carpintería administrativa

- presentaciones
- lista de conceptos
- formato de los exámenes
- pedagogía

---
#### Semana 4 - Lunes 27 al viernes 1º de octubre de 2021 
# Actividad | Jerarquía y núcleo de compuestos N + N -> N
#### .center[hombre rana]
#### .center[perro lobo]
#### .center[falda pantalón]
#### .center[...]
#### .center[ciencia ficción]
#### .center[compraventa]
#### .center[telaraña]

???
significado
el núcleo
la pluralización

---
#### Semana 4 - Lunes 27 al viernes 1º de octubre de 2021 
# Actividad | Jerarquía y núcleo de compuestos V + N -> N

## .center[el abrelatas]
## .center[el limpiaparabrisas]
## .center[el sacacorchos]
## .center[el tragaluz vs el tragamonedas]




???
significado: es un aparato que limpia y para las brisas?
el núcleo
la pluralización
jerarquia? [V + [V + N]]


<!-- Run this to upload this to GoogleDrive -->
```{r upload-slides-to-goggle-drive, echo=FALSE, message=FALSE, warning=FALSE, include=FALSE, eval=FALSE}

#build_pdf("spanish327_slides.html", complex_slides = TRUE)
# If you want to build a new slide for each increment on incremental slides, set partial_slides = TRUE.
#this method work, but plots will not render 
#Docker HAS TO BE RUNNING FOR THIS TO WORKx

pagedown::chrome_print("Spanish327_week4.html", output = "week4_327.pdf")
slides <- drive_put("week4_327.pdf", path = "Fall_2021/week4_327.pdf")
slides <- slides %>%
   drive_share(role = "reader", type = "anyone")

```