---
title: "Láminas para Español 327"
subtitle: "Semester de otoño<br/>2021"
author: "Erwin Lares"
institute: "Departmen of Spanish & Portuguese <br/>UW-Madison"
date: "2021/08/30 (updated: `r Sys.Date()`)"
output:
  xaringan::moon_reader:
    css: [default, default, middlebury-fonts]
    lib_dir: libs
    seal: true
    nature:
      highlightStyle: github
      highlightLines: true
      countIncrementalSlides: false
      countdown: 60000
---

```{r setup, include=FALSE, echo = FALSE, message=FALSE, warning=FALSE}
options(htmltools.dir.version = FALSE)
knitr::opts_chunk$set(fig.retina = 3,
                      fig.width = 7,
                      fig.height = 5, 
                      echo = FALSE, 
                      message = FALSE, 
                      warning = FALSE, 
                      include = TRUE)

library(tidyverse)
library(skimr)
library(knitr)
library(xaringanBuilder)
library(googledrive)

```
name: agenda
#### Viernes 4 de noviembre de 2021 
### Semana 5

Carpintería administrativa

- examen parcial 2
- asistencia y participación
- nueva unidad

---
#### Viernes 4 de noviembre de 2021 
### Semana 5 

- La semántica
    - significado de las palabras, de las frases y de las oraciones. 
- La pragmática
    - el significado tomando en cuenta el contexto discursivo y la situación del acto de comunicación (~speech act).
    
---
#### Viernes 4 de noviembre de 2021 
### Semana 5 

#¿Significado?

Hemos estado hablado de significado en sintaxis, entonces ¿por qué presentar una rama enteramente nueva de lingüística, no es suficiente la sintaxis?

##Práctica##
¿Pueden pensar en una situación dónde lo que se transmite no está relacionado con lo que se dice?

Término: homomorfismo

---
#### Viernes 4 de noviembre de 2021 
### Semana 5 

¿Hay varios tipos de significado?

Ya habíamos hablado de _langue_ vs _parole_. El signo lingüístico _significado_ y _significante_. Vamos a refinar un poco la idea de qué constituye el significado

Hualde nos presenta con dos aproximaciones al significado

- significado referencial
- sentido
- deixis 
- abstracción & conceptualización


<!-- Run this to upload this to GoogleDrive -->
```{r upload-slides-to-goggle-drive, echo=FALSE, message=FALSE, warning=FALSE, include=FALSE, eval=FALSE}

#build_pdf("spanish327_slides.html", complex_slides = TRUE)
# If you want to build a new slide for each increment on incremental slides, set partial_slides = TRUE.
#this method work, but plots will not render 
#Docker HAS TO BE RUNNING FOR THIS TO WORKx

pagedown::chrome_print("Spanish327_week9.html", output = "week9_327.pdf")
slides <- drive_put("week9_327.pdf", path = "Fall_2021/week9_327.pdf")
slides <- slides %>%
   drive_share(role = "reader", type = "anyone")

```