---
title: "Láminas para Español 327"
subtitle: "Semester de otoño<br/>2021"
author: "Erwin Lares"
institute: "Departmen of Spanish & Portuguese <br/>UW-Madison"
date: "2021/08/30 (updated: `r Sys.Date()`)"
output:
  xaringan::moon_reader:
    css: [default, default, middlebury-fonts]
    lib_dir: libs
    seal: true
    nature:
      highlightStyle: github
      highlightLines: true
      countIncrementalSlides: false
      countdown: 60000
---

```{r setup, include=FALSE, echo = FALSE, message=FALSE, warning=FALSE}
options(htmltools.dir.version = FALSE)
knitr::opts_chunk$set(fig.retina = 3,
                      fig.width = 7,
                      fig.height = 5)

library(tidyverse)
library(skimr)
library(knitr)
library(xaringanBuilder)
library(googledrive)

```
name: agenda
#### Lunes 20 al viernes 24 de septiembre de 2021 
# Semana 3

Carpintería administrativa

- presentaciones
- lista de conceptos
- formato de los exámenes
- pedagogía

---
#### Lunes 20 al viernes 24 de septiembre de 2021 
# Semana 3 - Palabra vs raíz

## .center[casa vs cas-a]
## .center[pincel vs pincel-ø]
## .center[perro vs perr-o]
## .center[estudiante vs estudiant-e]
## .center[estudiar-nte?]
---
#### Lunes 20 al viernes 24 de septiembre de 2021 
# Semana 3 - simple, derivada, compuesta

## .center[hombre rana]
## .center[tragaluz]
## .center[limpiaparabrisas]
## .center[quita polvo]
---
#### Lunes 20 al viernes 24 de septiembre de 2021 
# Semana 3 - flexión de número

## Palabras clave

###  - género
###  - número
###  - TAM

???
El morfema de número plural se manifiesta mediante dos alomorfos: –s y –es 
---
#### Lunes 20 al viernes 24 de septiembre de 2021 
# Actividad | ¿Qué regla se deduce de la formación de estos plurales?

###  - red -> redes
###  - ciudad -> ciudades
###  - lápiz -> lápices
###  - limón -> limones
###  - árbol -> árboles 
###  - pastor -> pastores 
  
---

#### Lunes 20 al viernes 24 de septiembre de 2021 
# Actividad | ¿Qué regla se deduce de la formación de estos plurales?

###  - res -> reses
###  - crisis -> crisis 
###  - lunes -> lunes
###  - tesis -> tesis
###  - entremés -> entremeses
###  - café -> *cafeses

---

#### Lunes 20 al viernes 24 de septiembre de 2021 
# Actividad | ¿Qué regla se deduce de la formación de estos plurales?

###  - tabú -> tabúes
###  - esqui -> esquíes (también esquís)
###  - rubí -> rubíes (también rubís)
###  - colibrí -> ?
###  - israelí -> israelíes pero *israelís
###  - magrebí -> magrebíes pero *magrebís

---
#### Lunes 20 al viernes 24 de septiembre de 2021 
# Actividad | ¿Qué regla se deduce de la formación de estos plurales?

el alomorfo -s: 
    - en los sustantivos terminados en vocal átona
    - en los sustantivos terminados en -é

el alomorfo -es:
    - en sustantivos no agudos terminados en una consonante distanta de -s
    - en sustantivos agudos terminados en -s o en -í, -ú

---
#### Lunes 20 al viernes 24 de septiembre de 2021 
# Actividad | ¿Y esto?

  - sofá ->
  - papá ->

---
#### Lunes 20 al viernes 24 de septiembre de 2021 
# Actividad | Préstamos 

  - el lor ->
  - el club ->
  - el gol ->
  - el cabaré ->

<!-- Run this to upload this to GoogleDrive -->
```{r upload-slides-to-goggle-drive, echo=FALSE, message=FALSE, warning=FALSE, include=FALSE, eval=FALSE}

#build_pdf("spanish327_slides.html", complex_slides = TRUE)
# If you want to build a new slide for each increment on incremental slides, set partial_slides = TRUE.
#this method work, but plots will not render 
#Docker HAS TO BE RUNNING FOR THIS TO WORKx

pagedown::chrome_print("Spanish327_week3.html", output = "week3_327.pdf")
slides <- drive_put("week3_327.pdf", path = "Fall_2021/week3_327.pdf")
slides <- slides %>%
   drive_share(role = "reader", type = "anyone")

```